【裁判字號】    99,台上,1565
【裁判日期】    990318
【裁判案由】    貪污
【裁判全文】
最高法院刑事判決            九十九年度台上字第一五六五號
上  訴  人  甲○○
選任辯護人  謝志嘉律師
上列上訴人因貪污案件，不服台灣高等法院花蓮分院中華民國九
十八年九月二十九日第二審更審判決（九十七年度上更(二)字第九
六號，起訴案號：台灣台東地方法院檢察署九十年度偵字第一七
四七、二一０四號、九十一年度偵字第八七至八九、一一九至一
二四、一二七、一二九、一三０、一三二至一三四、一三六、一
三七、一四一、一四二、一四六、一四九、一五二至一五五號）
，提起上訴，本院判決如下：
    主  文
原判決撤銷，發回台灣高等法院花蓮分院。
    理  由
本件原判決撤銷第一審科刑之判決，改判論處上訴人甲○○連續
公務員對於違背職務之行為收受賄賂罪刑，固非無見。
惟查：(一)、貪污治罪條例第六條第一項第四款之圖利罪，須以明
知違背法令，直接或間接圖自己或其他私人不法利益，因而獲得
不法利益者，為其構成要件。而承包工程之廠商本該有合理之利
潤，故上開不法利益，須扣除合法利潤始足當之，尚難以公務員
辦理招標、比價過程涉及不法手段，即遽視合理之利潤為不法利
益。原判決理由以本件之不法利益存在於指定廠商之初，亦即原
應依公平原則限制招標或比價，然上訴人將之指定予許昭文等特
定廠商承作，就該等廠商而言，不需為任何價格或工程之合理競
爭，即取得此項承作權，而可獲得工程總價約一成之利益，此部
分即屬廠商之不法利益（見原判決第三十一頁）。其見解尚有未
當。究竟除該一成合理利潤外，上訴人是否有使指定廠商獲得不
法利益，仍有調查釐清之必要。(二)、原判決理由謂其附表核定人
欄之記載雖非全係上訴人，但上訴人於原審前審已供陳若未請假
，則核定人均由上訴人為之，若請假則由代理人為之。劉世昌當
時擔任之職務為鎮公所秘書，故上訴人請假時由秘書代行等語。
則由秘書或代理人代為核定之情形，決定權仍在上訴人，亦即實
際仍係由上訴人予以核定。至附表核定人欄未列部分，係因本件
涉及之工程眾多且繁複，而未予確認論列，但仍不影響上開認定
之結果（見原判決第三十一頁）。然該附表編號四十五至四十七
、六十一、六十二、八十一、一一二至一一四、一三五、一九二
至一九四、二０三、三０九至三一一、三三一、四四０至四四二
、四八四、四八九、五０四、五一八至五二一、五四一、六０二
、六二四、六二六、六二七所示之核定人，分別為楊仁三、李海
南（編號三０九至三一一載為李南海）或張添財，並非為上訴人
或劉世昌，該等核定人究竟如何代為核定？又原判決謂由秘書或
代理人代為核定之情形，決定權仍在上訴人，究竟有何根據，其
與核定人間關係如何？而原判決附表核定人欄空白部分，究竟其
核定人為何人？為何涉及之工程眾多且繁複，即可不予認定，且
不影響其決定權為上訴人認定之結果？原審均未予調查說明，自
有應於審判期日調查證據未予調查及理由不備之違法。(三)、原判
決既認定投標廠商之標價，在底價（在未定底價之採購為預算金
額）以內之最低標者為得標。乃其附表編號一二九所示之預算金
額為新台幣（下同）一百四十一萬元，決標金額卻為一百四十八
萬元。其決標金額高於預算金額，不無矛盾。究竟該筆預算金額
及決標金額各為多少？亦有查明之必要。又該附表編號一五九所
示之預算金額為九十一萬元，決標金額為九萬元，其決標金額僅
為預算金額之十分之ㄧ，是否筆誤？亦宜注意更正。以上或係上
訴意旨所指摘，或為本院得依職權調查之事項，應認原判決仍有
撤銷發回之原因。至原判決不另為無罪諭知部分，基於審判上不
可分原則，應併發回。
據上論結，應依刑事訴訟法第三百九十七條、第四百零一條，判
決如主文。
中    華    民    國  九十九  年    三    月   十八   日
                      最高法院刑事第二庭
                          審判長法官  莊  登  照
                                法官  陳  世  淙
                                法官  徐  昌  錦
                                法官  許  錦  印
                                法官  呂  丹  玉
本件正本證明與原本無異
                                      書  記  官
中    華    民    國  九十九  年    三    月  二十二  日
                                                      K

司法院資訊處製作；財團法人民間司法改革基金會備份。
